【裁判字號】    98,上易,286
【裁判日期】    980429
【裁判案由】    侵占
【裁判全文】
臺灣高等法院刑事判決                 98年度上易字第286號
上  訴  人
即  被  告  甲○○
選任辯護人  吳孟良律師
上列上訴人因侵占案件，不服臺灣板橋地方法院97年度易字第31
30號，中華民國97年12月10日第一審判決（起訴案號：臺灣板橋
地方法院檢察署97年度偵字第23741號），提起上訴，本院判決
如下：
    主  文
原判決撤銷。
甲○○犯如附表一所示之罪，各處如附表一所示之刑，應執行有
期徒刑壹年貳月。
    事  實
一、甲○○自民國94年6 月間起至97年4 月6 日止，同時擔任「
    欣城煤氣行」及「立欣煤氣行」會計，負責帳目記錄、收支
    、結算、繳交勞、健保費、勞退金等工作，而為從事業務之
    人；詎其竟分別基於意圖為自己不法所有之犯意，各於附表
    二所示時、地，以電話告知該2 家煤氣行實際負責人劉欽文
    欲繳交如附表二所示費用，經同意後即從營業現金中扣除如
    附表二所示金額後持有，並作帳支出，惟均未繳納，而逕將
    上開業務上持有之現金分別侵占入己。嗣因該煤氣行陸續接
    獲勞、健保局未繳費之電話通知，經清查後始發現上情。
二、案經臺灣板橋地方法院檢察署檢察官自動檢舉偵查起訴。
    理    由
壹、程序部分：
一、辯護人以證人鄭淑卿、劉欽文偵查中之證言「未經對質詰問
    」，爭執其證據能力。經查：
  (一)鄭淑卿於檢察事務官調查中所為陳述，無證據能力：
    按被告以外之人，於審判外之言詞或書面陳述，除法律有規
    定者外，不得作為證據，刑事訴訟法第159條第1項定有明文
    。查鄭淑卿前開陳述，係被告以外之人於審判外之言詞陳述
    ，而為傳聞證據，依上開說明，原則上係屬無證據能力之證
    據，又其陳述並無同法第159條之2、第159條之3所載例外可
    取得證據能力之情形，雖辯護人據以爭執之理由並無可採，
    仍應認無證據能力。
  (二)劉欽文於檢察事務官調查中所為陳述，無證據能力：
    按被告以外之人於檢察事務官、司法警察官或司法警察調查
    中所為之陳述，與審判中不符時，其先前之陳述具有較可信
    之特別情況，且為證明犯罪事實存否所必要者，得為證據，
    刑事訴訟法第159條之2定有明文。查劉欽文前開陳述，係屬
    被告以外之人審判外之陳述，為傳聞證據，並與其於原審審
    理時所證相符。是依上開說明，該調查中之陳述，即不得作
    為認定本案犯罪事實有無之證據，雖辯護人據以爭執之理由
    並無可採，仍應認無證據能力。
  (三)鄭淑卿、劉欽文於檢察官訊問時之結證，有證據能力：
    按詰問權係指訴訟上當事人有在審判庭輪流盤問證人，以求
    發現真實，辨明供述證據真偽之權利，屬於人證調查證據程
    序之一環；與證據能力係指符合法律所規定之證據適格，而
    得成為證明犯罪事實存在與否之證據資格，性質上並非相同
    。被告以外之人於偵查中向檢察官所為之陳述，依刑事訴訟
    法第159 之1 第2 項之規定，除反對作為證據之一方釋明有
    顯不可信情況外，原則上屬於法律規定為有證據能力之傳聞
    證據（最高法院96年台上字第4064號、第3481號判決參照）
    。查關於上開結證，被告甲○○及其辯護人均未釋明有何前
    述之例外情形，本院並依職權審酌其2 人所為陳述之外部附
    隨環境、條件，即其當時之偵查筆錄製作之原因、過程及功
    能等，加以觀察其信用性，俱無顯不可信之情況，應認皆具
    有證據能力。且就鄭淑卿部分，被告及其辯護人均未請求傳
    喚到庭，堪認已捨棄詰問權（最高法院96年台上字第123 號
    判決參照）；而劉欽文部分，於原審審判中業經被告之辯護
    人進行反詰問，亦給予被告對質之機會。是鄭淑卿、劉欽文
    之結證均已經合法調查程序，得作為認定本案犯罪事實有無
    之證據。
二、辯護人以切結書係屬「審判外之書面陳述」，爭執其證據能
    力。經查：
  (一)按被告之供述為刑事訴訟法所定之證據方法，法院自得經合
    法調查後，採取被告之供述為論處其犯罪之依據，而其於審
    判外之供述並非傳聞證據，自無傳聞法則之適用（最高法院
    96年台上字第2796號、第3396號判決參照）。亦即，被告供
    述重在其任意性及真實性，尤以前者為要，依現制尚無傳聞
    法則、權衡法則之適用，故辯護人以被告書立之切結書係屬
    「審判外之書面陳述」，係與刑事訴訟法之規定未合。
  (二)又依刑事訴訟法第156 條第1 項：「被告之自白，非出於強
    暴、脅迫、利誘、詐欺、疲勞訊問、違法羈押或其他不正之
    方法，且與事實相符者，得為證據。」之規定，可知在訴訟
    上有證據能力，可作為證據之被告自白，需有「任意性」及
    「與事實相符」之要件。其中任意性要件，乃指被告之自白
    不能有法文所規定之強暴等情形，至於此條項規定之「與事
    實相符」，乃指該自白在表面上與事實相符，而不問實質上
    是否與事實相符；此由刑事訴訟法第156 條第1 項、第2 項
    均有完全相同之「與事實相符」文字，然第2 項係針對自白
    「證據價值」為規定，即決定自白具證據能力後，欲採為證
    據之際，仍須藉調查其他必要之證據（補強證據），察其在
    實質上是否與事實相符可知。經查：
  1.被告雖辯稱係遭劉欽文所指使、自稱「許澤明（民）」（音
    譯）之不詳名籍男子強押，始書立切結書云云。然證人劉欽
    文於偵、審中均證稱：被告向我坦承私自挪用本案應繳之勞
    、健保費、勞退金（下稱系爭應繳費用），我一開始願意原
    諒被告，就叫她寫張切結書，所以被告才自己寫下切結書等
    語明確（見偵(一)卷第56、57頁、原審卷第84頁）；且被告於
    96年8 月13日書立該切結書後，不但未曾向當時之同事劉彥
    廷提及此事（見原審卷第77頁），亦未至警局報案，已與常
    情不符，而有可疑；縱使被告礙於劉欽文具有刑警身份，仍
    可逕行向地檢署申告，惟被告既未主動提告，甚至在檢察事
    務官就本案進行3次詢問、釐清時，皆未曾言及遭「許澤明
    （民）」強押之事，直至偵查中第4次開庭時，即距事發1年
    多以後之97年9月10日，始首度向檢察官陳述上情，顯背離
    常情，難認所辯為真。另參以被告曾於95年8月30日因重機
    車失竊而前往警局報案，有臺北縣警察局板橋分局受理刑事
    案件報案三聯單、臺北縣警察局板橋分局98年3月6日北縣警
    板刑字第0980008547號函、95年8月30日警詢筆錄各一份在
    卷可稽（均見本院卷），是倘被告遺失財物時均知前往警局
    報案，何以本件如被告所辯係遭強暴、脅迫而書立切結書，
    卻不知報警處理？此顯不合常理，且查，被告於96年8月13
    日書立切結書當時，仍在欣城煤氣行及立欣煤氣行任職，直
    至97年4月始行離職，倘被告係遭強暴、脅迫而書立切結書
    ，於事後豈會繼續留在該公司任職？此亦與常理有違，亦難
    認被告所辯為真。是以，被告繕寫之切結書，並無證據足認
    係出於不正方法對身體、精神壓迫所致，堪予認定。
  2.觀諸切結書記載「茲因本人甲○○（家用缺錢），私自挪用
    （作為欣城煤氣行及立欣煤氣行之勞退、勞健保費支出）新
    台幣（下同）161,260 元整（含已延誤繳費之滯納金，計算
    至96年8 月15日）……。」等情，有該切結書影本1 份在卷
    可參（見偵(一)卷第41頁）。其內容中有關於費用項目、總計
    金額、包含滯納金、應由被告負責等，均與證人劉欽文、鄭
    淑卿所證一致，並與卷附系爭應繳費用及滯納金明細等資料
    相符（見原審卷第24頁），堪認被告切結書之內容具有形式
    上真實性，而合於「與事實相符」之要件。
  3.從而，該切結書係符合刑事訴訟法第156 條第1 項，自得作
    為本案證據，附此敘明。
三、按被告以外之人於審判外之陳述，雖不符前4 條之規定，而
    經當事人於審判程序同意作為證據，法院審酌該言詞陳述或
    書面陳述作成時之情況，認為適當者，亦得為證據，刑事訴
    訟法第159條之5定有明文。經查，除前述一、二以外，關於
    本判決所引用其餘屬於審判外陳述之證據，檢察官、被告及
    其辯護人於審判程序均同意作為證據（見原審卷第62、63頁
    ，本院卷98年4 月15日審判程序筆錄），且經本院審酌該證
    據作成情況均無不適當之情形，是依上開規定，認得作為本
    案證據。
貳、實體部分：
一、訊據被告固不否認有以電話，就系爭應繳費用向「欣城煤氣
    行」、「立欣煤氣行」實際負責人劉欽文請款，再由營業現
    金中扣款並作帳之事實，惟矢口否認有何侵占犯行，辯稱：
    我是放在抽屜忘了繳，並沒有挪用，會簽立切結書是因為「
    許澤明（民）」（音譯）之不詳名籍男子強押我的緣故，而
    且事後我有在抽屜裡發現好幾個裝有系爭應繳費用的信封云
    云。經查：
  (一)被告本案犯行已經證人劉欽文於偵、審中證稱：被告的工作
    是會計，工作內容包括店內各項費用之繳納，程序則為：先
    以電話告知我要繳交，經我同意後即可支領，也就是從店內
    營業所得現金中扣除應繳交款項，並作帳支出，之後再實際
    去繳款。系爭應繳費用被告都有按月以電話向我支領，是隔
    月支領前1 月份，並且是勞、健保費一起，勞退金則分開支
    領的，也都已經作帳支出了，但是我卻聽店裡另1 個會計周
    玉娟跟我說多次接到勞、健保局催繳欠費電話，我就依勞、
    健保局所告知欠費之月份詢問被告過2 、3 次，店內員工也
    有通知被告2 、3 次，得到的回答都是被告說上開費用已經
    繳交，但之後周玉娟又跟我說勞、健保局還是一直打電話來
    催繳系爭應繳費用，並希望我能查明以釐清責任，所以我又
    詢問被告，並表示若她再不老實講就要提出告訴，被告這才
    大哭後並承認侵占挪用等語明確（見偵(二)卷第22、23頁、原
    審卷第81至88頁），核與證人鄭淑卿於偵查中之結證相符（
    見偵(二)卷第22頁），並有被告自行書立，載明「茲因本人甲
    ○○（家用缺錢），私自挪用（作為欣城煤氣行及立欣煤氣
    行之勞退、勞健保費支出）161,260 元整（含已延誤繳費之
    滯納金，計算至96年8 月15日）……。」之切結書、如附表
    二所示之系爭應繳費用及滯納金明細，及勞工保險局保險費
    繳款單、勞工退休金提繳費繳款單、中央健康保險局健保費
    繳款單等在卷可稽（見偵(一)卷第41頁、原審卷第24至28頁）
    ，堪信為真實。
  (二)被告雖以前詞置辯，然證人鄭欣妮已到庭證稱：系爭應繳費
    用都是在繳費期限前，先由會計報告劉欽文後做支領，也就
    是從營業現金中拿出該筆款項。因為被告曾經把店內營業現
    金帶回家卻放在車內致遺失，遭劉欽文懷疑，所以之後的店
    內營業現金就都由我帶回家，而已做支領之應繳費用就單獨
    放在信封後，鎖在會計使用的抽屜中等語（見原審卷第66、
    68、74頁），復為被告所不爭執，可見系爭應繳費用如未遭
    人不法取得，應係放置於會計使用之抽屜中。證人鄭欣妮雖
    另稱：（檢察官問：「欣城煤氣行」從95年5 月起之勞保費
    、健保費、勞退金，常超過期限才繳，你知道是何原因？）
    是工作繁忙忘記繳，但我肯定要繳納的錢都放在抽屜裡面云
    云（見原審卷第67頁），然其上開證詞係針對95年5 月間起
    之遲繳費用所言，並不足以作為認定本案未繳之欠費是否係
    遭被告侵占之依據；況證人劉彥廷已證稱：我看過會計使用
    之抽屜，並無放有現金之信封等語（見原審卷第79、80頁）
    ；參以被告書立切結書時，並未扣除系爭應繳費用之63,4
    41元，可知當時被告支領之系爭應繳費用早已不在抽屜中。
    換言之，若該筆費用當時仍在抽屜中，被告大可當場提出，
    而僅在切結書上記載因忘記繳費所需負擔之「延誤責任」及
    「滯納金」即可，何需記載係「私自挪用」，及金額包括「
    63,441元與所生之滯納金」？又何需記載向欣城、立欣煤氣
    行借款「161,260元（包含上述63,441元）」？足見被告辯
    稱所支領之系爭應繳費用是因忘記繳交而仍放在抽屜中云云
    ，顯非屬實。
  (三)被告另辯稱：切結書之內容不實，又系爭應繳費用並非其所
    侵占云云，而證人鄭欣妮亦稱：被告跟我說，因為系爭應繳
    費用一直放在公司抽屜中，直接拿去交就可以，所以她本來
    只要跟劉欽文借10萬元去清償所產生之滯納金，但後來劉欽
    文叫她自己解決，並叫1 名男子帶她到2 樓寫切結書云云（
    見原審卷第67頁）。然鄭欣妮上開所證，並非本於其親自見
    聞切結書之書立過程，而僅係轉述被告所言，性質上係屬被
    告之供述，難認得據為有利被告之認定；且該切結書並無從
    認定係在被告非自願情形下所書立，已如前述（詳見理由壹
    、二、(二)以下所述），參以被告於本案首度接受詢問時，即
    自陳因按月分別扣款2 萬、1 萬5 千元，而已償還12萬5 千
    元等情（見偵(一)卷第13頁）；惟該切結書內容若果真不實，
    或被告若果真未侵占系爭應繳費用，則被告怎可能同意按月
    扣款償還包含「侵占款項63,441元」在內之金額，均未爭執
    ？甚至還在此前提下（即被告欠款總額包含本案所侵占款項
    63,441元），與「欣城煤氣行」就薪資給付爭議達成和解（
    見偵(二)卷第29、30頁原審板橋簡易庭調解筆錄）？是以，被
    告未舉證以實其說，僅空言指稱切結書內容不實云云，難認
    有據。又系爭應繳費用乃被告所支領，於劉欽文清查時卻不
    在應擺放之抽屜中，顯然並非忘記繳納等情，已如前述，且
    劉欽文亦證稱：被告親口向我坦承確有挪用系爭應繳費用等
    語（見偵(一)卷第56、57頁、原審卷第83頁），並有被告坦承
    侵占系爭應繳費用所繕寫之切結書影本1 份在卷可憑，顯見
    被告前開所辯均屬臨訟卸責之詞，無從採信。
  (四)另被告於本院審理中雖請求當庭勘驗板橋地檢署97年調偵字
    第1048號卷之97年6 月23日偵訊光碟，以證明證人劉文欽曾
    當庭承認有帶小弟「許澤明（民）」要求被告簽立切結書，
    被告的確畏於「許澤明（民）」之威勢方簽立切結書云云，
    惟經本院當庭勘驗系爭光碟之結果，由於電腦無法讀取光碟
    ，而無從再予查證內容，有本院98年4 月15日審判程序筆錄
    在卷可稽，是此自無法作為有利於被告之認定。
  (五)從而，本案事證明確，被告業務侵占犯行堪予認定，應依法
    論科。
二、至於辯護人於原審中聲請向「欣城煤氣行」、「立欣煤氣行
    」調取被告薪資條，以證明被告償還上述煤氣行款項金額為
    何乙節。經查本案事證已臻明確，有如前述，且上開聲請之
    待證事項與被告是否有本案業務侵占犯行，並無直接關連，
    堪認無調查之必要，附此敘明。
三、按刑法上所謂業務，係指個人基於其社會地位繼續反覆所執
    行之事務，查被告係「欣城煤氣行」、「立欣煤氣行」會計
    ，竟分別將執行業務而持有、如附表二所示之系爭應繳費用
    侵占入己，核其所為，均係犯刑法第336 條第2 項之業務侵
    占罪。另「欣城煤氣行」、「立欣煤氣行」之系爭應繳費用
    ，各有不同單據，係分別寄發，又被告係於不同日期分別支
    領「勞、健保費」、「勞退金」，且不同月份之前開費用，
    均大約相隔1 月左右始支領而侵占入己等情，分別據證人劉
    彥廷、劉欽文到庭證述明確（見原審卷第79、87、88頁），
    足見本案犯行被告並非於密接時間內所為，自不得視為係數
    個舉動之接續施行，則檢察官認應論以接續犯，容有未洽，
    併此敘明。被告所犯上開6 罪間，既犯意各別，行為互殊，
    自應分論併罰。
四、原審認被告罪證明確，據予論科，固非無見。惟查，被告就
    其所侵占款項63,441元，曾於96年12月、97年1 月、2 月間
    ，三次按月分別扣款1 萬5 千元，已償還包含本案「侵占款
    項63,441元」在內之部分金額等事實，業據被告於偵審中坦
    承（見偵(一)卷第13頁、本院卷98年4 月15日審判程序筆錄）
    ，亦據告訴代理人於本院審理中陳明無誤（見本院卷98年4
    月15日審判程序筆錄），原審未及審酌於此，尚有未洽。被
    告提起上訴，仍執陳詞，否認犯罪云云，雖無理由，惟原判
    決既有上開可議之處，自應由本院將原判決撤銷改判。爰審
    酌被告貪圖不法利益，竟利用職務之便，恣意將業務上持有
    之金錢侵占入己，視誠信如無物，亦不知尊重他人財產權益
    ，又矢口否認犯行，不斷飾詞狡辯，無絲毫悔意，且斟酌其
    就上開侵占款項業已部分清償，兼衡被告犯罪動機、情節、
    所得非鉅等一切情狀，分別量處如附表一所示之刑，並定其
    應執行之刑。
據上論斷，應依刑事訴訟法第369條第1項前段、第364條、第299
條第1項前段，刑法第336條第2項、第51條第5款，刑法施行法第
1條之1，判決如主文。
本案經檢察官鄭龍照到庭執行職務。
中    華    民    國    98    年    4     月    29    日
                  刑事第一庭審判長法  官  葉騰瑞
                                  法  官  王炳梁
                                  法  官  莊明彰
以上正本證明與原本無異。
不得上訴。
                                  書記官  吳金來
中    華    民    國    98    年    4     月    29    日
附錄：本案論罪科刑法條全文
中華民國刑法第336條第2 項
對於業務上所持有之物，犯前條第1 項之罪者，處6 月以上5 年
以下有期徒刑，得併科3 千元以下罰金。
附表一：
┌──┬───────────────────────────┐
│ 1  │甲○○犯業務侵占罪，處有期徒刑柒月。                  │
├──┼───────────────────────────┤
│ 2  │甲○○犯業務侵占罪，處有期徒刑柒月。                  │
├──┼───────────────────────────┤
│ 3  │甲○○犯業務侵占罪，處有期徒刑柒月。                  │
├──┼───────────────────────────┤
│ 4  │甲○○犯業務侵占罪，處有期徒刑柒月。                  │
├──┼───────────────────────────┤
│ 5  │甲○○犯業務侵占罪，處有期徒刑柒月。                  │
├──┼───────────────────────────┤
│ 6  │甲○○犯業務侵占罪，處有期徒刑柒月。                  │
└──┴───────────────────────────┘
附表二：
 ┌──┬───────┬────────┬──────────┐
 │編號│   日    期   │    地    點    │      明    細      │
 ├──┼───────┼────────┼──────────┤
 │ 1  │96年5 月間某日│臺北縣板橋市重慶│欣城之勞保費11,654元│
 │    │              │路245 巷3 號1 樓│                    │
 ├──┼───────┼────────┼──────────┤
 │ 2  │不同於編號1 之│    同    上    │欣城之勞退金11,544元│
 │    │96年5 月間某日│                │                    │
 ├──┼───────┼────────┼──────────┤
 │ 3  │96年6 月間某日│    同    上    │欣城之勞保費6,159 元│
 │    │              │                │立欣之勞保費3,545 元│
 ├──┼───────┼────────┼──────────┤
 │ 4  │不同於編號3 之│    同    上    │欣城之勞退金6,100 元│
 │    │96年6 月間某日│                │立欣之勞退金3,512 元│
 ├──┼───────┼────────┼──────────┤
 │ 5  │96年7 月間某日│    同    上    │立欣之勞保費4,602 元│
 │    │              │                │立欣之健保費6,167 元│
 ├──┼───────┼────────┼──────────┤
 │ 6  │不同於編號5 之│    同    上    │欣城之勞退金5,598 元│
 │    │96年7 月間某日│                │立欣之勞退金4,560 元│
 └──┴───────┴────────┴──────────┘


司法院資訊處製作；財團法人民間司法改革基金會備份。
